【裁判字號】    89,自,683
【裁判日期】    900329
【裁判案由】    偽造文書等
【裁判全文】
臺灣臺北地方法院刑事判決                          八十九年度自字第六八三號
    自  訴  人  丙○○
                丁○○
                酉○○
                寅○○
                午○○
                辰○○
                巳○○
                未○○
    共      同  乙○○
    代  理  人  吳文正律師
                丑○○
    被      告  卯○○
    選任辯護人  方錦源律師
右列被告因偽造文書等案件，經自訴人提起自訴，本院判決如左：
    主  文
卯○○共同連續行使偽造私文書，足以生損害於他人，處有期徒刑壹年拾月，緩刑肆
年。
如附表一、二、三所示偽造之標單共拾紙均沒收。
    事  實
一、卯○○於民國八十五年一月間，在台北市○○路○段九十七號，以「阿卿」之名
    義自任會首，召集洪寶雲、辛○○、庚○○、子○○、林壬○○、癸○○、邱胡
    阿向（以邱美芳名義入會）、甲○○、申○○○、丙○○、丁○○、酉○○、寅
    ○○、午○○、辰○○、巳○○、未○○等五十三名會員，連同會首共計五十四
    人之互助會，約定每會新臺幣（下同）二萬元，採內標方式，會期自八十五年一
    月十日起至八十九年五月十日止，每月十日下午一時三十分許，在前開地點開標
    。詎其因會員惡性倒閉，亟需資金代墊會款，且兄嫂戊○○○、友人己○○欲借
    錢周轉，乃竟分別基於自己及與戊○○○、己○○共同行使偽造準私文書及意圖
    為自己不法所有之犯意聯絡及行為分擔，且基於概括之犯意，連續乘前開互助會
    投標，會員均未全部到齊之機會，於附表一、二、三所示之時間，在上址，冒用
    如附表一、二、三所示被冒標會員之名義，而於標單上偽造渠等所填寫如附表一
    、二、三所示之標金金額，並先後持以向該互助會會員詐稱：係某會員得標等語
    而行使之，致生損害於前開如附表一、二、三所示被冒標者及其他活會之會員，
    並使前開互助會之活會會員均陷於錯誤而交付會款，總計由卯○○詐得附表一所
    示活會會員繳交之會款約一百五十四萬六千二百元，與戊○○○共同詐得附表二
    所示部分約一百五十九萬六千元，另與己○○共同詐得附表三所示部分約六十九
    萬五千四百元。嗣於八十八年七月間，卯○○突然宣布倒會，經丙○○、丁○○
    、酉○○等人核對活會會員名單與實際不符，始查悉上情而受騙。
二、案經被害人丙○○、丁○○、酉○○、寅○○、午○○、辰○○、巳○○、未○○等人向本院提起自訴。
    理  由
一、右揭事實，業據被告於本院審理中供承不諱，互核自訴人具狀及本院庭訊中指述
    之情節均約相符合，且有互助會會單影本、被告庭呈冒標之時間、金額詳表各一
    紙附卷可稽，又本院庭訊中傳訊證人即該互助會會員辛○○、庚○○、林壬○○
    、癸○○、邱胡阿向、吳淑枝等人均到庭供證稱，渠等均為活會會員，未曾授權
    任何人標取會款等語，且詰之證人戊○○○亦到庭證稱，伊有標取四個活會是經
    被告同意的，但伊不知所標取之活會是何人的等語。足見被告前開自白之內容與
    事實相符，本件事證已臻明確，被告犯行堪以認定，應予依法論科
二、按刑法第二百十條之偽造私文書罪，固須以無制作權之人，捏造或冒用他人名義
    而制作文書，並足以生損害於公眾或他人為要件，但此制作名義人，不以形式上
    表現於文書內為必要，倘依習慣或特約，諸如以言詞、動作、筆跡、內容、慣用
    語、特殊制作方式、專用信箋等方法，實質上使人得知悉係以他人名義所制作，
    足以表示一定用意之證明者，因已妨害該制作名義人之信用，可生損害於公眾或
    他人，依刑法第二百二十條第一項規定，自仍應論以偽造準私文書罪。我國民間
    互助會，係由會首招募會員參加所組成，每於標會時，通常由欲標取會款之會員
    ，在空白紙條上，或僅書立其姓名、綽號及數字者，甚或祇書寫數字而未書立其
    姓名、綽號，另以上開言詞等方法表示係何會員所出具，則依習慣或特約均足以
    辨明係該會員以所寫數字為標息金額參加競標之標單，自應以私文書論（最高法
    院八十九年度台上字第一三一九號判決參照）。查被告以未寫姓名，僅寫標息數
    字之方法，冒用活會會員名義，詐取會款，依上所述，即足以辨明係何會員以所
    寫數字為標息金額參加競標之標單，是核其所為，係犯刑法第二百十六條、第二
    百二十條第一項、第二百十條之行使偽造準私文書罪及同法第三百三十九條第一
    項之詐欺取財罪。其偽造文書後進而行使，偽造之低度行為為行使之高度行為所
    吸收，不另論罪。被告與案外人戊○○○、己○○等人，分別就附表二、三所示
    之犯行間，有犯意之聯絡及行為之分擔，為共同正犯。又被告於附表一、二、三
    所示時地偽造標單，加以冒標，並持偽造之標單向活會會員詐取會款之行為，均
    同時詐欺多數活會會員，為同種想像競合，依刑法第五十五條之規定，其各次冒
    標行為均從一重之詐欺取財罪處斷。又被告及與案外人戊○○○、己○○分別就
    附表二、三所示先後多次行使偽造準私文書、詐欺犯行，均時間緊接，手段相同
    ，所犯均係犯罪構成要件相同之罪名，顯均係基於概括之犯意為之，均為連續犯
    ，應依刑法第五十六條規定，各論以一罪，並加重其刑。又被告前開所犯行使偽
    造準私文書罪與詐欺罪間，有方法結果之牽連關係，應依刑法第五十五條規定，
    從較重之共同行使偽造準私文書罪處斷。爰審酌被告素行尚佳，並無任何刑案前
    科，惟冒標互助會，收取會款，對活會會員財產權侵害甚鉅，且迄至於今仍未全
    部清償被害人所受財產之損失，惟受害會員，均已獲得三十餘萬元之賠償，被告
    每月亦支付受害會員二千元，以示解決之誠意、犯後並坦承犯行、知所悔改、態
    度尚佳等一切情狀，量處如主文所示之刑，以資懲儆。末查，被告前未曾受有期
    徒刑以上刑之宣告，有台灣高等法院被告全國前案紀錄表一紙在卷可稽，其因一
    時失慮，偶罹刑典，且犯後雖未全部清償被害人所受財產上之損害，惟已分別賠
    償各受害會員三十餘萬元，每月並支付二千元予被害人以示誠意，事後亦坦承犯
    行，深具悔意，是其經此刑之宣告後，應足知警惕而無再犯之虞，本院因認以暫
    不執行其刑為當，予以宣告緩刑四年，用啟自新。另被告偽造如附表一、二、三
    所示標金利息記載之標單共十紙，為被告所有，供犯罪所用之物，雖未扣案，惟
    並無證據證明業已滅失，爰依刑法第三十八條第一項第二款規定，予以宣告沒收
    。
三、本件案外人戊○○○、己○○分別與被告共同冒標附表二、三所示犯行部分，未
    據公訴人調查起訴，本院另函請偵查機關簽分偵辦，附此敘明。
據上論斷，應依刑事訴訟法第三百四十三條、第二百九十九條第一項前段，刑法第二
十八條、第五十六條、第二百十六條、第二百二十條第一項、第二百十條、第三百三
十九條第一項、第五十五條、第七十四條第一款、第三十八條第一項第二款，罰金罰
鍰提高標準條例第一條前段，判決如主文。
中    華    民    國      九十       年       三     月   二十九        日
              臺灣臺北地方法院刑事第七庭
                                          法  官  蔡  世  祺
右正本證明與原本無異。
如不服本判決，應於判決送達後十日內，向本院提出上訴狀。
                                          書記官  李  文  椿
中    華    民    國      九十       年       三     月   二十九        日
附表一：被告單獨冒標部分
    被冒標者       冒標時間              金額
    及偽造標
    息之標單
一、洪寶雲      八十六年十一月十日   四千五百元
二、辛○○      八十七年一月十日     五千元
三、庚○○      八十七年四月十日     四千七百元
四、子○○      八十八年一月十日     六千三百元
附表二：被告與案外人戊○○○共同冒標部分
    被冒標者       冒標時間              金額
    及偽造標
    息之標單
一、林壬○○    八十六年八月十日     四千三百元
二、癸○○      八十六年十二月十日   四千八百元
三  癸○○      八十七年三月十日     四千三百元
四、邱胡阿向    八十八年三月十日     六千八百元
  （以邱美芳
    名義入會
   ）
附表三：被告與案外人己○○共同冒標部分
    被冒標者       冒標時間              金額
    及偽造標
    息之標單
一、甲○○      八十七年五月十日     四千七百元
二、申○○○    八十七年九月十日     五千一百元
適用法條：刑法第二百十六條、第二百二十條第一項、第二百十條、第三百三十九條
第一項。
刑法第二百十六條
行使第二百十條至第二百十五條之文書者，依偽造、變造文書或登載不實事項或使登
載不實事項之規定處斷。
刑法第二百十條
偽造、變造私文書，足以生損害於公眾或他人者，處五年以下有期徒刑。
刑法第二百二十條
在紙上或物品上之文字、符號、圖畫、照像，依習慣或特約，足以為表示其用意之證
明者，關於本章及本章以外各罪，以文書論。
錄音、錄影或電磁紀錄，藉機器或電腦之處理所顯示之聲音、影像或符號，足以為表
示其用意之證明者，亦同。
稱電磁紀錄，指以電子磁性或其他無法以人之知覺直接認識之方式所製成之紀錄，而
供電腦處理之用者。
刑法第三百三十九條
一意圖為自己或第三人不法之所有，以詐術使人將本人或第三人之物交付者，處五年
  以下有期徒刑、拘役或科或併科一千元以下罰金。
二以前項方法得財產上不法之利益或使第三人得之者亦同。
三前二項之未遂犯罰之。


司法院資訊處製作；財團法人民間司法改革基金會備份。
